臺灣苗栗地方法院刑事判決　　　　　　　 91年度訴字第428號
公　訴　人　臺灣苗栗地方法院檢察署檢察官
被　　　告　甲○○
指定辯護人　本院公設辯護人　戊○○
被　　　告　庚○○
選任辯護人　江錫麒 律師
被　　　告　丁○○
指定辯護人　邱炎浚 律師
被　　　告　乙○○
指定辯護人　廖宜祥 律師
上列被告等因毒品危害防制條例案件，經檢察官提起公訴（90年
度偵字第4609號）暨移送併案審理（92度偵字第1009號、93年度
偵字第276 號），本院判決如下：
    主  文
甲○○、庚○○、丁○○、乙○○均無罪。
    理  由
一、公訴意旨略以：甲○○與庚○○、乙○○、丁○○共同基於
    販賣第二級毒品安非他命犯意之聯絡，由甲○○於民國（下
    同）90年10月3 日晚間，與買主丙○○聯絡買賣毒品安非他
    命事宜並約定時間及地點後，再透過庚○○聯絡乙○○提供
    第二級毒品安非他命。同年10月4 日上午7 時許，乙○○乃
    駕駛車號Q8 -7352號自小客車，搭載丁○○、甲○○及庚○○等人，共同前往約定之苗栗縣苗栗市西勢美北65之1 號旁
    土地公廟，欲販賣毒品安非他命予丙○○，然因丙○○表示
    並未帶錢而未遂。嗣丙○○離去後，於同日上午7 時40分許
    ，在上址為警當場查獲，並在上開土地公廟內，扣得甲○○
    等人置於該處之毒品安非他命5 包共72.5公克（淨重67.1公
    克）及分裝管1 支，因認被告等共同涉犯毒品危害防制條例
    第4 條第5 項、第2 項之販賣第二級毒品未遂罪嫌。
二、按犯罪事實應依證據認定之，無證據不得推定其犯罪事實；
    被告之自白，不得作為有罪判決之唯一證據，仍應調查其他
    必要之證據，以察其是否與事實相符；又不能證明被告犯罪
    者，應諭知無罪之判決，刑事訴訟法第154條、第156條第2
    項、第301條第1項分別定有明文。次按事實之認定應憑證據
    ，如未能發現相當證據，或證據不足以證明，自不能以推測
    或擬制之方法，以為裁判基礎；又認定不利於被告之事實，
    須依積極證據，苟積極證據不足為不利於被告事實之認定時
    ，即應為有利於被告之認定，更不必有何有利之證據，最高
    法院著有40年台上字第86號、30年上字第816號判例可稽。
    又認定事實所憑之證據，其為訴訟上之證明，須於通常一般
    之人均不致有所懷疑，而得確信其為真實之程度者，始得據
    為有罪之認定，倘其證明尚未達到此一程度，而有合理之懷
    疑存在時，尚難為有罪認定之基礎，亦有最高法院76年台上
    字第4986號判例可資參照。
三、公訴人認被告等涉犯共同販賣第二級毒品未遂罪嫌，無非係
    以(一)被告甲○○於91年6月20日及8月30日偵訊中之自白、(二)
    證人丙○○及本件承辦員警己○○於偵查中之證述、(三)扣案
    之第二級毒品安非他命5包共含袋重72.5公克（計淨重67.1
    公克）及分裝管1支、(四)內政部警政署刑事警察局90年11月2
    日刑鑑字第206508號鑑定通知書、(五)現場採證照片4張，為
    其主要論據。
四、訊據被告庚○○、丁○○、乙○○均承認犯行，而被告甲○○則承認綽號「阿魁」（證人丙○○之化名）於90年10月3
    日晚上開始聯絡伊，一直至10月4 日凌晨4 時左右，問伊有
    無安非他命，表示要買2 兩，伊沒有貨就幫「阿魁」聯絡庚○○，庚○○說要問問看，直至10月4 日早上7 時許，庚○○告知差不多了，人快到了，要伊去庚○○家後，乙○○拿
    貨（安非他命）給伊看，當場抽煙試貨後，伊聯繫「阿魁」
    約定在安發土地公廟碰面，由乙○○開車，4 人前往該約定
    地點，「阿魁」看貨後稱沒帶錢先離去，隨即遭警察埋伏查
    獲等情，惟堅詞否認有販賣第二級毒品之犯行，其辯護意旨
    略以：(一)被告甲○○在本案僅係幫助購買毒品，並無販毒意
    圖；且被告本無販賣毒品之意思，其之所以聯絡庚○○，係
    因丙○○主動委託購買所引發，況丙○○自始本即無購買之
    意思，而係協助警方查獲毒品，故疑有「陷害教唆」情事，
    涉及違法取證，不能證明被告有罪。(二)證人丙○○證稱：「
    被告曾在電動玩具店向他兜售毒品」云云並不實在，其實是
    丙○○先打電話給被告，問有沒有賣安非他命。丙○○是知
    道被告有在施用毒品，才要被告去找安非他命給他，被告還
    曾問丙○○說既沒有吸食，為何要買，而且1 次要買2 兩。
    被告亦有告知丙○○，被告本身沒有毒品，但是可以幫他問
    看看，一直到10月4 日凌晨丙○○還打電話給被告，問被告
    有沒有找到貨，並不是被告向他兜售．．．等語。
五、經查：
  (一)證人丙○○於本院94年6 月29日審理中到庭否認其與甲○○
    於土地公廟會面前即已透過電話談妥毒品數量及價格，且否
    認聯絡甲○○以向他購買安非他命，並證稱：與被告甲○○
    有見過面但不熟，是在電玩店被告甲○○主動問他有沒有要
    購買毒品，是甲○○向他兜售等語，然訊及究為甲○○主動
    向他兜售毒品或他主動跟甲○○表示欲購買毒品？及是否有
    留電話給甲○○，甲○○再打電話給他說有毒品？時，證人
    丙○○均答稱記不清楚或忘記了（詳見本院94年6 月29日審
    理筆錄第11-12 頁），足徵證人丙○○對於被告甲○○是否
    於本件案發前主動對之販售毒品，亦或是證人丙○○先向被
    告甲○○告知欲購買毒品等情不能確定，益不能證明被告甲○○在證人丙○○聯絡本案交易前早已萌生犯意，因此，被
    告甲○○上開否認本件是他先向丙○○兜售毒品之詞，當可
    採信。
  (二)證人丙○○於本院94年6 月29日審理中復稱：「（問：除了
    本案以外，你自己是否曾向他買過安非他命？）沒有。」、
    「（問：是否親眼見過他賣安非他命給別人？）沒有。」、
    「（問：因為透過友人而知道甲○○在賣？）好像不是，應
    該是我在打電玩，他過來跟我兜售。」、「（問：他跟你兜
    售時間與本案被查獲距離多久？）應該是他被抓的幾天前。
    」、「（問：（提示偵字第4609第134 頁背面最後1 行至
    135 頁筆錄）有何意見？）沒錯，當時就是這樣。」、「（
    問：所以是你主動跟他說你要買的？）我忘記了。（又改稱
    我是說我有朋友要跟他買，他才去找東西。）」、「（問：
    你說你朋友要跟他買時，他身上並沒有貨，所以才要去找？
    ）是的。」等語（詳見本院94 年6月29日審理筆錄第14-15
    頁），足見證人丙○○在本案發生之前並曾未向被告甲○○
    購買過毒品，也未曾目睹被告甲○○販售毒品予他人，僅係
    傳聞被告甲○○有取得毒品管道，且證人丙○○不能確定本
    案是甲○○先主動向其販售毒品。
  (三)再證人丙○○於同日審理中證稱本案是他向少年隊警員己○○所檢舉（詳見本院94年6 月29日審理筆錄第11頁），並稱
    ：「（問：當時約在土地公廟是何人約定的？）是我約在那
    邊的。」、「（問：何時告訴被告甲○○說你要買2 兩安非
    他命？）我不確定要買幾兩，但是他說他有東西了，然後就
    說要約在那個地方。」、「（問：找被告甲○○購買安非他
    命時，有無先言明價格如何計算？他又如何說？）印象中他
    有毒品時，我有先去看過，當時還沒有說價格，我就說我先
    幫你聯絡，在土地公廟看到東西時，我才去報警，價格我沒
    有印象。」、（問：在土地公廟時，你是與何人洽談買賣毒
    品事情？）就是老老的那個，綽號「歐福」的男子。」、「
    （問：到了土地公廟遇到被告4 人，你們到底在土地公廟談
    了何事？）他們拿貨給我看，我看了之後，我就說我們你們
    聯絡。」、「問：你看好貨，沒有談到價格，如何聯絡？）
    看好貨，我就說回去幫他聯絡。」等語（詳見本院94年6 月
    29日審理筆錄第12-13 頁）。證人丙○○上述證詞中關於在
    上開時、地與被告甲○○有聯繫購買毒品、繼而相約至土地
    公廟後經警查獲等情，與被告甲○○之供述大致相符，足徵
    證人丙○○確有向被告甲○○接洽本件購買毒品事宜，並由
    丙○○主動約同甲○○至案發之土地公廟，再藉口未帶錢而
    離去後，向警員己○○檢舉，被告等始遭查獲乙節堪予確定
    。
  (四)再證人丙○○於同日證稱：「（問：證人己○○是否認識？
    ）認識，他是警員。」、「（問：你說本案是你檢舉的，是
    否就是你向他報案的？）是的。」、「（問：本案何時開始
    與證人己○○聯絡？）是被告他們約我在那邊，我才向證人
    己○○聯絡。」、「（問：確實如此？）是的。」、「（問
    ：所以土地公廟地點是你在早上7 點以後你才告訴證人己○○？）是的。」、「（問：你剛才稱看了貨以後，才要聯絡
    人來買，其實你就是只有通知證人己○○？）是的，沒有通
    知其他人。」、「（問：你所謂的朋友就是買主其實一開始
    就不存在？是的。」、「（問：證人己○○剛才作證稱你前
    天晚上就已經聯絡他，並且提供線報，是否如此？）忘記了
    。但我知道我是聯絡好以後，我才向他報案的。」、「（問
    ：證人己○○稱他從前晚凌晨深夜開始就在土地公廟巡邏、
    就在等了，他稱情資就是你，所以他才在那邊等，有何意見
    ？）（經提示後）我真的忘記了。」、「（問：買主根本不
    存在，你自己也沒有想買？）是的。」、「（問：你約甲○○，其實就是要報給警察？）是的。」　、「（問：既然沒
    有先跟警察聯絡，怎麼可能他們已出現，你才約警察？）警
    察之前有給我名片，事實就是我看過貨以後，才跟警察說的
    。」、「（問：如何與警察聯絡？）我看過東西以後，應該
    是直接打手機給證人己○○，說他們已經來了。」、「（問
    ：證人己○○稱當時他就已經在附近了，如果你沒有之前就
    通知他的話，為何他會在附近？）忘記了。」、「問：既然
    你之前沒有跟警察聯絡，也沒有買主，也不是你自己要買的
    ，為何你要報本案？）因為證人己○○之前有找過我，我當
    時有拿了證人己○○的錢，所以我才報給他的。」、「問：
    你稱是要買毒品，所以才向被告甲○○說要買毒品，當時你
    除了向甲○○說要買毒品以外，還有向何人說？）我印象是
    在電玩店時，被告甲○○向我兜售，我知道這種有分數的，
    我才跟警員講。」、「（問：因為你知道被告甲○○有賣毒
    品，所以你才向被告甲○○問能否拿到毒品？）應該是我知
    道他有線，可以拿到毒品。」、「（問：何狀況下認識被告
    甲○○？應該是我想要得到警員的獎金，我才去找，知道被
    告甲○○有線可以拿到毒品，我便透過友人在店裡知道他是
    被告甲○○。」；「（問：是否事前就知道被告甲○○有在
    賣毒品？他有這個門路，有在牽買賣毒品的線，我之前有聽
    說了。」、「（問：究竟是他向你兜售還是你找他？）事隔
    已久，我記不得了。」、「（問：會找上被告甲○○，是因
    為他有在賣毒品還是他有在調毒品？我知道他有買賣管道，
    他有線。」等語（詳見本院94年6 月29日審理筆錄第15-19
    頁）等語。再參照證人即本件查獲警員己○○亦於本院94年
    6 月29日審理中證稱：「（問：案發當天上午7點多，為何
    你們會到案發地點？）因為我前天得到情資說隔天在案發地
    點土地公廟會有人從事販賣毒品行為。」、「（問：所接獲
    之情資來源是否就是丙○○？）是的。」、「問：本案是你
    接獲線報、而且是說在土地公廟有毒品交易？）是的。」、
    「（問：何時到該處埋伏？）好像是前天晚上深夜就開始在
    土地公廟附近巡邏。」、「（問：當時已經知道在該處會有
    交易？）根據情資是這樣沒錯。」、「（問：除了請他們回
    到隊上以外、情資以外，還有無其他證據？）沒有。」、「
   （問 ：當時有無拘票？搜索票？）沒有。」、「（問：有無
    看過他們的車子？）大概有看一下。」、「（問：如何看？
    ）打開車門，大概看一下。」、「（問：依照證人丙○○、
    甲○○在本案所言，他們2 人是在當天早上7 點過後才約定
    在土地公廟前交易，這樣如何在前一天晚上就知道地點？）
    根據情資就是這樣。」、「（問：不是當天7 點以後，才跟
    你聯絡？）大概就是在早上，他說在土地公廟。前一天晚上
    證人丙○○說大概就是在那附近，證人丙○○說就是在那邊
    。（證人改稱不記得了）。」等語（詳見本院94年6 月29日
    審理筆錄第5-10 頁），顯示警員己○○在案發前1 日即90
    年10月3 日早已接獲證人丙○○線報表示翌日（10月4 日）
    在案發地點將有毒品交易，此部分與甲○○供承丙○○於90
    年10月3 日晚上即開始聯絡他，表示要買安非他命等情相符
    ，應堪採信；且證人丙○○與證人己○○在本件案發前已有
    聯繫，合理可疑丙○○因為圖檢舉獎金，於事先取得本件查
    獲警員己○○所給的錢後，迫於壓力及應警方辦案需求，才
    於90年10月3 日晚間聯絡被告甲○○表明欲購買安非他命，
    甲○○進而與庚○○聯繫而引發本案，甲○○初始並無販賣
    毒品之犯意存在，係因線民丙○○之引誘，始萌生犯意，進
    而著手實行犯罪，應堪採信。
六、按學理上所稱之「陷害教唆」，屬於「誘捕偵查」型態之一
    ，而「誘捕偵查」，依美、日實務之運作，區分為二種偵查
    類型，一為「創造犯意型之誘捕偵查」與「提供機會型之誘
    捕偵查」，前者，係指行為人原無犯罪之意思，因受偵查人
    員之引誘，始萌生犯意，進而著手實行犯罪者而言，我國最
    高法院判決稱之為「陷害教唆」；後者，係指行為人原本即
    有犯罪之意思，偵查人員僅係提供機會讓其犯罪，於其犯罪
    時予以逮捕而言，我國最高法院判決稱此為「釣魚偵查」。
    關於「創造犯意型之誘捕偵查」所得證據資料，係司法警察
    以引誘或教唆犯罪之不正當手段，使原無犯罪故意之人因而
    萌生犯意而實施犯罪行為，再進而蒐集其犯罪之證據而予以
    逮捕偵辦；縱其目的在於查緝犯罪，但其手段顯然違反憲法
    對於基本人權之保障，且已逾越偵查犯罪之必要程度，對於
    公共利益之維護並無意義，其因此等違反法定程序所取得之
    證據資料，應不具有證據能力，最高法院著有92年度台上字
    第4558號判決要旨與93年度台上字第1868號判決要旨均可參
    照。以本件而言，被告雖有施用毒品之事實，但前無販賣毒
    品之前科，亦無積極證據證明被告曾有販賣毒品之行為紀錄
    。質之證人丙○○亦證稱從未曾向被告購買過毒品或看見過
    被告有販賣毒品，甚至本件究竟是被告主動向伊兜售，或是
    伊主動向被告探問門路，亦表示「不記得了」等語。於訊問
    其何以會與被告接觸時，亦僅證稱「我聽說他有這個門路」
    或「我知道他有買賣管道，他有線」云云，均只為道聽途說
    之傳聞，難謂有積極之證據證明被告自始即有販賣毒品之意
    思。反觀證人之目的，本即係於警方事前之授意下，與警方
    合力共謀破獲毒品案件始開始與被告接觸，其初始本即全無
    購買毒品之意思，且全局均在警方之控制與支配之下，故本
    件所以會有嗣後由被告透過庚○○、丁○○聯絡乙○○，從
    而提供第二級毒品安非他命之種種過程，均係由證人向被告
    為販賣毒品之引誘所激發，而不能證明被告自始即有販賣毒
    品之犯意存在。從而，本件應屬前開最高法院判決所稱之「
    陷害教唆」，而非「釣魚偵查」，其所取得之證據依法即無
    證據能力，並不得供為本件被告甲○○論罪科刑之基礎；同
    理，依毒果理論衍伸，嗣後之被告庚○○、丁○○、乙○○
    等人之行為，既均係肇因於證人丙○○引誘甲○○所產生之
    犯罪決意所激發，雖彼等行為之外觀，均已具備犯罪之客觀
    形式，然因本件係在本無犯罪之主觀意思下，因偵查機關以
    引誘犯罪之不正當手段，使原無犯罪故意之人因而萌生犯意
    而實施犯罪行為，再進而蒐集其犯罪之證據而予以逮捕偵辦
    ，其手段已顯然違反憲法對於基本人權之保障，且已逾越偵
    查犯罪之必要程度，對於公共利益之維護並無意義，其因此
    等違反法定程序所取得之證據資料，亦應不具證據能力，而
    不得供為裁判之基礎，且不因彼等是否於審判中曾自白犯罪
    而受影響。
七、綜合上述，本件公訴人所憑之證人丙○○及本件承辦員警己○○於偵查中之證述、扣案之第二級毒品安非他命5 包計含
    袋重72.5公克（計淨重67.1公克）及分裝管1 支、內政部警
    政署刑事警察局90年11月2 日刑鑑字第206508號鑑定通知書
    、現場採證照片4 張，均係以「陷害教唆」或「創造犯意型
    之誘捕偵查」方式所取得之證物，揆諸上開說明，應評價為
    不具證據能力。而其餘被告庚○○、丁○○、乙○○之自白
    ，亦欠缺其他必要之證據以擔保其真實性，公訴人所訴之犯
    罪事實，即欠缺證據使本院獲得確信，揆諸前述法條規定及
    裁判先例意旨，既不能證明被告等犯有公訴意旨所指之涉犯
    毒品危害防制條例第4 條第5 項、第2 項之販賣第二級毒品
    未遂罪，本院就被告等自均應為無罪之諭知，以昭審慎。
八、末按沒收為從刑之一種，依主從不可分原則，應附隨於主刑
    而同時宣告之，除有罪、免刑等判決，於裁判時併宣告外，
    如諭知無罪之判決，既無主刑，從刑亦無所附麗，此有最高
    法院78年臺非字第72號判例可資參照。本件被告等既均被諭
    知無罪，本院自無從就扣案之第二級毒品安非他命5 包計含
    袋重72.5公克（計淨重67.1公克）及分裝管1支 ，於本件判
    決併宣告沒收，附此敘明。
九、至檢察官移送本院併案審理被告庚○○涉嫌違反毒品危害防
    制條例犯行部分（92度偵字第1009號、93年度偵字第276 號
    ），因本件被告庚○○被訴部分，業經判決無罪，併辦部分
    自無從與之併為審理，爰退回檢察官另行處理，併此敘明。
據上論斷，應依刑事訴訟法第301 條第1 項，判決如主文。
本案經檢察官劉正穆到庭執行職務。
中　　華　　民　　國　　94　　年　　7 　　月　　13　　日
                刑事第二庭  審判長法  官  姚銘鴻
                                  法  官  顧正德
                                  法  官  楊台清
以上正本證明與原本無異。
如不服本判決，應於判決送達後10日內，向本院提出上訴狀。
                                  書記官　劉秋雯
中　　華　　民　　國　　94　　年　　7 　　月　　22　　日
